最高法院刑事判決
111年度台上字第4635號
上  訴  人  何治瑋                     


上列上訴人因加重詐欺等罪案件，不服臺灣高等法院中華民國11
1年6月30日第二審判決（110年度上訴字第3806號，起訴案號：
臺灣新北地方檢察署109年度少連偵字第6號），提起上訴，本院
判決如下：
    主  文
上訴駁回。
    理  由
按刑事訴訟法第377條規定：上訴於第三審法院，非以判決違背
法令為理由，不得為之。是提起第三審上訴，應以原判決違背法
令為理由，係屬法定要件。如果上訴理由書狀並未依據卷內訴訟
資料，具體指摘原判決不適用何種法則或如何適用不當，或所指
摘原判決違法情事，顯與法律規定得為第三審上訴理由之違法情
形，不相適合時，均應認其上訴為違背法律上之程式，予以駁回
。
本件原判決關於上訴人何治瑋部分，維持第一審依想像競合犯之
例，從一重論處其犯招募未滿18歲之人加入犯罪組織罪刑（即原
判決附表【下稱附表】一編號1部分，一行為觸犯招募未滿18歲
之人加入犯罪組織罪、一般洗錢罪、三人以上共同犯詐欺取財罪
，處有期徒刑8月），以及成年人與少年犯三人以上共同詐欺取
財共2罪刑（即附表一編號2、3部分，俱以一行為觸犯成年人與
少年犯三人以上共同詐欺取財罪、一般洗錢罪，各處有期徒刑7
月），並定應執行有期徒刑1年，另為沒收（追徵）宣告之判決
（另被訴侵占部分，業據第一審諭知無罪、原審予以維持而確定
），駁回上訴人在第二審之上訴，已分別詳敘其調查證據之結果
及證據取捨並認定事實之理由；所為論斷，均有卷存證據資料可
資覆按。
上訴人之上訴意旨略稱：
上訴人僅係單純介紹少年曾○○（民國91年12月生，名字詳卷，
  經第一審法院少年法庭裁定交付保護管束）賺錢機會或管道，
  並未提及工作內容，尚難認係組織犯罪防制條例第4條所指之
  招募。證人李明憲與上訴人間有侵占新臺幣（下同）12萬元與
  否之糾葛，且參與犯罪組織如情節輕微或於偵審中自白，可減
  輕其刑，其證詞依法須有補強證據，況其與曾○○所述縱涉及上
  訴人，亦屬其等自白之範疇，亦應有補強證據，原審將其等之
  證詞割裂適用，認定上訴人有本案犯行，復因此依組織犯罪防
  制條例第4條第2項、兒童及少年福利與權益保障法第112條第1
  項前段規定加重其刑，除有違證據法則外，亦有認定事實與卷
  內證據資料不符及適用法則不當等違法。
證人於警詢時之陳述在關於組織犯罪防制條例之證據能力部分
  ，絕對不具有證據能力，不得採為判決基礎，但原判決卻仍引
  用李佳翰在警詢中有關本案詐欺集團之供述，反而簡單以李佳
  翰與李明憲間有糾紛之情，即摒棄李佳翰於原審之證詞不用，
  採證有前後矛盾及違背證據法則之情等語。
惟查：
證據之取捨及事實之認定，為事實審法院之職權，苟其判斷無
  違經驗法則或論理法則，復已敘述其憑以判斷之心證理由，即
  不能任意指為違法。
㈠原判決綜合卷內所有證據資料及調查證據之結果，於理由欄敘
  明認定上訴人有其事實欄一所載與李明憲（業經第一審判決判
  處罪刑確定）基於參與犯罪組織之犯意，於108年1月下旬，加
  入本案詐欺集團，負責招募及管理為集團提領詐欺款項之人，
  並基於成年人招募未滿18歲之人加入犯罪組織之犯意，於同年
  2月間招募曾○○加入本案詐欺集團擔任該提領詐欺款項之「車
  手」，經曾○○再邀得少年粘○○（90年8月生，名字詳卷，經第
  一審法院少年法庭裁定交付保護管束）加入。遂與李明憲、曾
  ○○、粘○○共同意圖為自己不法所有，基於三人以上共同詐欺取
  財及洗錢之犯意聯絡，先詐得告訴人王信元、籃佳德、莊鳴鏘
  等人之匯款後予以提領，並於提領附表二編號1至8所示款項後
  ，由李明憲囑託曾○○轉交上訴人而取得3萬元，又於提領附表
  二編號9至15號所示之款項後，由曾○○交付上訴人其中之12萬
  元，並取得其中5萬元，餘由曾○○、陳誼霖各取得3萬元、4萬
  元等犯行之得心證理由。另對於上訴人否認犯行，辯稱：伊固
  有收受李明憲所轉交之3萬元及曾○○提領後交付之5萬元，但伊
  並未加入本案詐欺集團，不知道李明憲、曾○○在從事詐欺工作
  ，亦未招募曾○○擔任「車手」之工作等語，如何認與事實不符
  而無足採等情，詳予指駁。並敘明如何應適用刑法第59條規定
  酌予減輕其刑等旨（見原判決第9至10頁）。
㈡經核原判決關於上訴人部分之採證認事並無違反經驗法則、論
  理法則，亦無任意推定犯罪事實、違背證據法則、調查職責未
  盡、判決理由不備、理由矛盾、不適用法則或適用法則不當之
  違誤。
㈢再：
⒈共犯之供述固不得作為認定犯罪之唯一證據，而須以補強證據
　證明其確與事實相符，然茲所謂之補強證據，並非以證明犯罪
  構成要件之全部事實為必要，倘其得以佐證供述之犯罪非屬虛
  構，能予保障所自白事實之真實性，即已充分。又得據以佐證
  者，雖非直接可以推斷該被告所實行之犯罪，但以此項證據與
  陳述者之指述為綜合判斷，若足以認定犯罪事實者，仍不得謂
  其非屬補強證據。是所謂補強證據，不問其為直接證據、間接
  證據，或係間接事實之本身即情況證據，均得為補強證據之資
  料。又組織犯罪防制條例第4條所稱之「招募」，係指招致募
  集，倘僅單純介紹，主觀上無招募之犯意，固難以該罪相繩。
  惟原判決已敘明如何以上訴人之部分陳述、證人王信元、籃佳
  德、莊鳴鏘、李明憲、曾○○、粘○○、陳誼霖之證詞，暨卷附之
  如附表一「相關書證」欄所示文書、中華郵政公司函所附開戶
  資料、歷史交易清單、監視器影片翻拍畫面、通訊軟體微信翻
  拍畫面等證據資料，綜合判斷認定上訴人雖未親自領錢，但因
  介紹曾○○加入本案詐欺集團、關注曾○○取款動向，甚有與李明
  憲、曾○○一同前往超商領取人頭帳戶存摺及提款卡之包裹，其
  後並實際指示曾○○自本案郵局帳戶內提領款項，且上訴人除以
  曾○○介紹人之身分能預定自集團取得報酬外，亦確於曾○○完成
  「車手」工作後，自詐騙贓款中分得較曾○○更高成數之報酬，
  堪認上訴人確有本案犯行等旨（見原判決第4至7頁），所為論
  斷係原審本諸職權之適法行使，且上開證據已足以補強李明憲
  、曾○○之證述，並非單以李明憲或曾○○之證詞，作為認定上訴
  人本案犯罪之唯一證據，並無採證違背證據法則、認定事實不
  依卷內資料或適用法則不當之違誤。
　又上訴人雖另援引臺灣高等法院臺中分院109年度金上訴字第4
  88號刑事判決，認為上訴人不構成組織犯罪防制條例第4條之
  罪云云，然個案情節不一，尚難比附援引。
⒉組織犯罪防制條例第12條第1項規定：「訊問證人之筆錄，以在
  檢察官或法官面前作成，並經踐行刑事訴訟法所定訊問證人之
  程序者為限，始得採為證據」，以立法明文排除被告以外之人
  於檢察事務官、司法警察官或司法警察調查中所為之陳述，得
  適用刑事訴訟法第159條之2、第159條之3及第159條之5等規定
  。惟於審判期日證人所為陳述與審判外之陳述相異時，可提出
  該證人先前所為自我矛盾之陳述，用來減低其證言之證明力，
  此種作為彈劾證據使用之傳聞證據，因非用於認定犯罪事實之
  基礎，不受傳聞法則之拘束。因此，被告以外之人於審判外之
  言詞或書面陳述，雖不得以之直接作為證明犯罪事實存否之證
  據，但非不得以之作為彈劾證據，用來爭執或減損被告、證人
  或鑑定人陳述之證明力，供法院審判心證之參考。依原判決理
  由之論述，原判決係以李佳翰於警詢時所述，作為彈劾李佳翰
  於原審證稱伊並未介紹李明憲加入本案詐欺集團，係因李明憲
  前向伊借款遭拒懷恨在心，遂恐嚇並誣指伊等語之真實性（見
  原判決第6頁），並無何違背上開規定或證據法則之違誤。
㈣上開上訴意旨所指各節，或係就無礙於事實認定之事項，或係
  執其個人主觀意見，就原審採證認事適法職權行使及原判決已
  明白論斷之事項，再為爭執，俱難認係上訴第三審之適法理由
  。
上訴人之其他上訴意旨並未依據卷內訴訟資料，具體指摘原判
  決關於其部分有何違背法令之情形，核與法律規定得為第三審
  上訴理由之違法情形不相適合。
綜上，應認上訴人之上訴為違背法律上之程式，予以駁回。
據上論結，應依刑事訴訟法第395條前段，判決如主文。
中　　華　　民　　國　　111 　年　　10　　月　　27　　日
                  刑事第四庭審判長法　官  林  立  華
                                  法　官  謝  靜  恒
                                  法　官  林  瑞  斌
                                  法　官  王  敏  慧
                                  法　官  李  麗  珠
本件正本證明與原本無異
                                  書記官
中　　華　　民　　國　　111 　年　　11　　月　　1 　　日